臺灣桃園地方法院民事簡易判決
109年度桃簡字第1980號
原      告  蔡和吉  
訴訟代理人  陳君維律師（法律扶助）
被      告  劉信通  
            卓聖良  
共      同
訴訟代理人  陳敬豐律師
上列當事人間請求拆屋還地等事件，本院於民國111年7月20日言
詞辯論終結，判決如下：
    主      文
原告之訴及假執行之聲請均駁回。
訴訟費用由原告負擔。
    事實及理由
壹、程序方面：
　　按訴訟繫屬中為訴訟標的之法律關係，雖移轉於第三人，於
    訴訟無影響，民事訴訟法第254條第1項前段定有明文。故在
    訴訟繫屬中，訴訟當事人移轉其訴訟標的法律關係時，為求
    訴訟程序之安定，以避免增加法院之負擔，並使移轉之一造
    能保有原訴訟遂行之成果，本於當事人恆定主義之原則，該
    移轉人仍為適格之當事人，自可繼續以本人之名義實施訴訟
    行為，此乃屬於法定訴訟擔當之一種（最高法院102年度台
    聲字第320號裁定見解可資參照）。本件原告於民國109年10
    月5日起訴時，為桃園市○○區○○段0000地號土地（下稱系爭
    土地）之所有權人，有土地登記謄本附卷可參（見本院卷第
    19頁）；其雖於訴訟繫屬中之110年6月21日將系爭土地之所
    有權移轉登記予受告知人蔡侑廷（見本院卷第82頁），然依
    上開說明，本件原告仍為適格之當事人（蔡侑廷經受告知，
    並已表明無意參加或承當訴訟，見本院卷第99頁正面），自
    可繼續以本人之名義實施訴訟行為，先予說明。
貳、實體方面：
一、原告主張：大勇段60-2地號土地於分割前原為訴外人蔡坤所
    有，嗣蔡坤於108年3月2日死亡，原告為其繼承人之一，遂
    與蔡坤之其他繼承人協議將上開土地分割為同段60-2地號、
    系爭土地及60-4地號土地，並由原告單獨取得系爭土地之所
    有權。然被告劉信通、卓聖良未經蔡坤同意，竟於84年間擅
    自占用分割前之大勇段60-2地號土地，並在其上鋪設水泥地
    面，及興建「大勇福德宮（下稱系爭廟宇）」之土地公廟、
    辦公室、廁所、倉庫、金爐、涼亭、鐵皮棚架等未經保存登
    記建物，以此方式繼續無權占有原告經分割取得之系爭土地
    ，原告自得依民法第767條第1項中段規定請求被告將上開地
    上物拆除、刨除，並依同項前段規定請求返還系爭土地。又
    被告無權占有系爭土地，因而受有相當於租金之利益，而使
    原告受有同額之損害，以系爭土地之申報地價每平方公尺新
    臺幣（下同）1,600元、面積98.07平方公尺、年息10%計算
    ，原告就起訴前5年之期間內所得請求之不當得利數額應為7
    8,456元（計算式：1,600*98.07*10%*5＝78,456），並得繼
    續請求被告按月返還1,307元（計算式：1,600*98.07*10%*1
    /12＝1,307）之不當得利至騰空返還系爭土地之日止。故依
    物上請求權及不當得利之法律關係提起本件訴訟。並聲明：
    1.被告應將坐落系爭土地上之地上物及水泥地拆除、刨除，
    並將土地騰空返還予原告。2.被告應給付原告78,456元，及
    自起訴狀繕本送達翌日起至清償日止，按年息5%計算之利息
    ；暨自起訴狀繕本送達翌日起至騰空返還系爭土地之日止，
    按月給付原告1,307元。3.願供擔保，請求准予宣告假執行
    。
二、被告則以：系爭土地最初為重測前小大湳段39-2地號土地之
    一部，嗣上開土地經重測改編為大勇段61地號後，併入同段
    60地號土地，再自其中分割出60-1、-2、-3、-4地號土地。
    而蔡坤早於75年11月5日，即以162,000元為代價，將小大湳
    段39-2地號土地中約54坪之範圍出賣予八德鄉大勇村（現改
    制為八德區大勇里）3鄰及22鄰村民，作為供奉福德正神之
    用，僅係因農業法令規定，致無法就該等土地辦理移轉登記
    而已，故被告基於買賣之法律關係，自屬有權占有系爭土地
    。退而言之，參諸系爭廟宇之興建沿革，早於68年間，即已
    由訴外人游輝雲向蔡坤取得30餘坪之土地，在該址興建土地
    公祠，嗣於75年間，又取得約55坪之土地，修建廟埕、拜亭
    等設施，並於84年間重建為現存規模；於此期間，從未聽聞
    蔡坤就其土地遭占用一事表示異議，足認其已有贈與或無償
    借用系爭土地，以興建系爭廟宇之意。故縱使無法認定有買
    賣之法律關係存在，被告仍得本於贈與或使用借貸之法律關
    係，有權占有系爭土地，故原告本件請求為無理由。並聲明
    ：原告之訴駁回。
三、本院之判斷：
(一)經查，系爭土地於109年6月17日，以分割繼承為原因登記為
    原告所有，而其經界內之全部範圍均有系爭廟宇之水泥地廟
    埕、涼亭、服務處建物、圍牆等地上物坐落其上等情，有土
    地登記第一類謄本、界標劃設現場照片等附卷可參（見本院
    卷第19、144至146頁）；系爭廟宇之現存建物與附屬地上物
    係由被告2人發起募款興建而成，而以其等為事實上處分權
    人一節，則為被告所不爭執（見本院卷第149頁反面），此
    等事實均先可認定。
(二)原告主張系爭廟宇為無權占有系爭土地，然為被告所否認，
    並以前詞置辯。經查：
　1.系爭廟宇就其興建沿革，於牆面設有紀念碑文，內容記載略
    以「民國六十八年冬，由游輝雲先生發起勸募籌建新廟，並
    徵得蔡坤先生同意，捐出建廟用地約二十坪餘自此『土地公』
    始有一座可遮風蔽雨的小廟，歷經七載（民國七十五年）因
    工商繁榮，人口遽增，眾信士同感『廟埕』不敷使用，由蔡德
    、蔡文雄、游金鼎、林六屘、李永樂、簡茂坤等地方仕紳發
    起，增購廟地約五十五坪，整修『廟埕』和搭建『拜亭』等設施
    。」、「民國八十四年春，眾大德提議：『福德祠』年代久遠
    ，……乃由現任里長劉信通先生召集地方人士商議……決定全面
    拆除重建」，有碑文翻拍照片附卷可參（見本院卷第97頁）
    。
　2.其次，將卷附八德地政事務所109年5月4日土地複丈成果圖
    與舊地籍圖相互比對（見本院卷第18、122頁），可知系爭
    廟宇大致坐落之現行大勇段60-2、60-3、60-4地號土地，於
    歷次重測、合併、分割前，均屬於重測前小大湳段39-2地號
    土地之範圍。又蔡坤前於75年11月5日，曾與「八德鄉大勇
    村3鄰及22鄰村民」簽立契約書，其上記明因「供奉福德正
    神（土地公廟）」之事由，由蔡坤將小大湳段39-2地號土地
    內約54坪之部分出賣，價金為每坪3,000元、共計162,000元
    ，由買方於訂約當場如數交付，並經見證人蔡文雄、簡茂坤
    、蔡德、游金鼎、林六屘、彭傳盛等6人簽名，有被告提出
    之契約書影本可參（見本院卷第113頁）。原告雖以上開契
    約書僅為影本而否認其真正，惟按文書之原本不能提出者，
    法院依其自由心證斷定該文書繕本或影本之證據力，民事訴
    訟法第353條第2項定有明文。本院考量上開契約係於30餘年
    前訂定，其上記載之關係人部分已經去世（如蔡坤、林六屘
    等）、在世者亦已高齡（如蔡文雄），因時間久遠致契約原
    本佚失無法提出，實無違常理；且與上開紀念碑文內容對照
    ，其訂約時間與增購廟地之時間均為75年，購置土地之面積
    亦僅有54與55坪間之1坪差距，上開契約書所載之「見證人
    」與紀念碑文所載之增購廟地發起人亦僅有1人不同，由此
    高度相符之情形，應仍足認上開契約書所載內容有相當之可
    信性，而得採為證據使用。
　3.又證人蔡文雄於本件言詞辯論時到庭證稱：系爭廟宇原本只
    是小小一間土地公廟，最初興建時，土地都是由蔡坤所捐獻
    ；嗣約於83年間，時任里長的劉信通提議重建系爭廟宇，並
    向我表示興建廟宇要先有土地，故請我去向蔡坤協談；經我
    詢問後，蔡坤表示其沒有錢，但可以捐獻土地，因此就將其
    所有之土地出賣一部分、捐獻一部分，拿來蓋系爭廟宇等語
    （見本院卷第107頁反面至第108頁正面）。由其所述，就系
    爭廟宇用地最初係由蔡坤捐贈，嗣後蔡坤並有出賣部分土地
    以供興建廟宇之基本情節，與上述紀念碑文、契約書之內容
    尚屬相符，足以互為印證，而證明上述碑文、契約書之內容
    確屬真實。至於其所證稱蔡坤捐獻及出賣土地之時間，雖與
    上述紀念碑文與契約書所載之68年、75年有異，但考量蔡文
    雄於上開期日作證時已年近8旬，當庭詢答過程中，其反應
    顯有較為遲緩之情形，且上開情事又係於數十年前發生，其
    就事件發生之時間順序或細節有所遺忘、混淆實屬正常，尚
    不能僅因此等歧異，即認其證述全部不可信。
　4.從而，綜合上開紀念碑文之記載、契約書之內容、蔡文雄之
    證述，系爭廟宇所坐落土地，係由蔡坤先於68年間無償提供
    部分，再於75年間以162,000元之對價提供現行大勇段60-2
    、60-3（即系爭土地）、60-4地號之範圍，以供增建使用，
    應可認定。　
(三)原告雖陳稱上開買賣契約之買方僅記載為「八德鄉大勇村3
    鄰及22鄰村民」，並非被告或系爭廟宇之名義，且契約書亦
    未經買方當事人簽章，故買賣契約應非有效成立等語，然縱
    認被告與蔡坤之間無上開內容之買賣契約存在，自被告等於
    84年間重建現存之系爭廟宇建物時起，迄於蔡坤108年3月2
    日死亡止之24年間，蔡坤亦從未就系爭廟宇使用系爭土地與
    大勇段60-2、60-4地號土地一事表示異議或為法律上之主張
    。足以推知蔡坤對於84年重建後之系爭廟宇仍得占有使用上
    開土地，而不再收取上開契約所定162,000元以外之對價一
    節已有同意，蔡坤與被告間至少已經默示成立使用借貸關係
    ，並由原告基於繼承之法律關係繼受之，應可認定，原告所
    指被告未經蔡坤同意，擅自占用系爭土地，應非可採。而按
    借用人應於契約所定期限屆滿時，返還借用物；未定期限者
    ，應於依借貸之目的使用完畢時返還之，民法第470條第1項
    前段定有明文。本件系爭土地既係以建造系爭廟宇為目的，
    未定期限提供被告使用，而系爭廟宇現仍存在並營運中，使
    用目的即尚未完畢。此外，原告亦未能表示並舉證證明本件
    有民法第472條各款所定，貸與人得終止契約之特別情事，
    故上開使用借貸關係應仍存續，原告請求被告拆除、刨除系
    爭廟宇之建物與水泥地面、返還借用物即系爭土地，並給付
    相當於租金之不當得利，均屬無據，無從准許。
四、綜上所述，原告依物上請求權及不當得利之法律關係，請求
    判決如其聲明第1、2項所示，均無理由，應予駁回。又原告
    之訴既經駁回，其聲明第3項所為假執行之聲請即失其依附
    ，亦應併予駁回。
五、本件結論已臻明確，原告其餘攻擊防禦方法及所提證據，經
    審酌均不至影響判決結果，故不逐一論述。
六、訴訟費用負擔之依據：民事訴訟法第78條。　　　　　　　
中　　華　　民　　國　　111 　年　　8 　　月　　5 　　日
                  桃園簡易庭  法  官  陳逸倫
以上為正本係照原本作成。
如不服本判決，應於送達後20日內，向本院提出上訴狀並表明上
訴理由，如於本判決宣示後送達前提起上訴者，應於判決送達後
20日內補提上訴理由書（須附繕本）。
如委任律師提起上訴者，應一併繳納上訴審裁判費。   
中　　華　　民　　國　　111 　年　　8 　　月　　5 　　日
                              書記官  潘昱臻